【裁判字號】    96,基簡,1257
【裁判日期】    970930
【裁判案由】    履行契約等
【裁判全文】
臺灣基隆地方法院基隆簡易庭民事判決
原      告  乙○○
訴訟代理人  周燦雄律師
            蔡炳楠律師
            楊久弘律師
被      告  戊○○
            丁○○
上  一  人
訴訟代理人  黃丁風律師
            黃雅羚律師
            黃敬唐律師
被      告  丙○○
                        樓
上列當事人間請求塗銷抵押權設定登記等事件，本院於民國97年
9月18日言詞辯論終結，判決如下：
    主      文
被告丙○○應將坐落台北縣萬里鄉○○段一０七四地號土地 (
所有權權利範圍二分之一)，由台北縣汐止地政事務所以九十二
年汐地字第０二三五五０號收件，於民國九十二年二月十二日所
為之新臺幣參佰貳拾貳萬元本金最高限額抵押權登記予以塗銷。
原告其餘之訴及假執行之聲請均駁回。
訴訟費用新臺幣壹仟柒佰柒拾元，由被告丙○○負擔新臺幣捌佰
捌拾伍元，餘由原告負擔。
    事實及理由
甲、程序方面：
一、本件被告戊○○、丙○○未於最後言詞辯論期日到場，惟無
    民事訴訟法第0386條所列之各種情形，爰准原告聲請，此部
    分由其一造辯論而為判決。
二、按訴狀送達後，原告不得將原訴變更或追加他訴，但擴張或
    減縮應受判決事項之聲明者或請求之基礎事實同一者，不在
    此限，民事訴訟法第255條第1項第2款、第3款定有明文。本
    件原告訴之聲明原為：(一)被告丙○○應將坐落台北縣萬里鄉
    ○○段1074地號土地 (所有權權利範圍2分之1，下稱系爭土
    地)，由台北縣汐止地政事務所以92年汐地字第023550號收
    件於民國92年2月12日所為之新臺幣 (下同)322 萬元本金最
    高限額抵押權登記予以塗銷。(二)被告戊○○、丁○○應將系
    爭土地如附圖一所示 (實際面積待實測後補正)分割後移轉
    登記予原告所有。(三)原告願供擔保請准宣告假執行。嗣經地
    政人員實際測量後，原告依系爭土地測量結果更正其訴之聲
    明併追加備位聲明為：(一)先位聲明：(一)被告丙○○應將系
    爭土地，由台北縣汐止地政事務所以92年汐地字第023550號
    收件於民國92年2月12日所為之322萬元本金最高限額抵押權
    登記予以塗銷。(二)被告戊○○、丁○○應將系爭土地如附圖
    二所示、面積793．388平方公尺辦理分割登記後，將該部分
    土地所有權移轉登記與原告。(三)原告願供擔保請准宣告假執
    行。(二)備位聲明：(一)被告丙○○應將系爭土地，由台北縣
    汐止地政事務所以92年汐地字第023550號收件於民國92年2
    月12日所為之322萬元本金最高限額抵押權登記予以塗銷。
    (二)被告戊○○、丁○○應各將系爭土地所有權應有部分2,44
      5, 015分之198,347移轉登記與原告。(三)原告願供擔保請
      准宣告假執行。核屬應受判決事項聲明之減縮或擴張暨請
      求之基礎事實同一，揆諸前揭說明，於法並無不合，應予
      准許。
乙、實體方面：
一、本件原告起訴主張：
(一)原告於民國62年11月13日，以16萬8千元，向被告之父羅土
    仔 (已死亡) 承購系爭土地 (原地號為台北縣萬里鄉○○里
    ○○段萬里加投小段83之6)內240坪之土地，其範圍係約定
    自台北縣萬里鄉○○段1073地號土地 (原地號為台北縣萬里
    鄉○○里○○段萬里加投小段83之8地號)為邊界向右延伸，
    有原告與訴外人羅土仔簽約之時所繪之草圖可稽 (見台灣士
    林地方法院民事卷第14頁)。原告已依約付清價款，惟依簽
    約當時土地法第30條第1項前段規定，私有農地所有權之移
    轉，其承受人以承受後能自耕者為限，及農業發展條例第22
    條前段規定，每宗耕地不得分割及移轉為共有，故原告與被
    告之父羅土仔及被告丁○○、戊○○與訴外人羅聰安、羅聰
    仁 (以上4人均為羅土仔之子)協議待日後政府核准辦理所有
    權移轉登記時，即應提供所需登記文件與原告，配合辦理過
    戶。嗣因系爭土地價格日增，被告之父羅土仔不願承認系爭
    土地買賣之合法性，遂提起確認買賣關係不存在之訴，迭經
    台灣士林地方法院、台灣高等法院、最高法院分別以80 年
    度訴字第577號、81年度上字第177號、81年度台上字第1710
    號民事判決諭知原告勝訴確定，故系爭土地之買賣契約係合
    法有效，已毋庸置疑。
(二)嗣土地法第30條已於90年10月31日公告刪除，農業發展條例
    第30條前段之規定，於89年1月26日經公布修正為同條例第
    16條，放寬農地移轉處分之限制，被告依據系爭土地買賣契
    約及同意書之約定，本應將系爭土地分割過戶與原告，詎被
    告不僅拒不配合辦理過戶，甚且惡意由被告戊○○將系爭土
    地 (面積5410．04平方公尺、所有權權利範圍2分之1），由
    台北縣汐止地政事務所以92年汐地字第023550號設定322萬
    元本金最高限額抵押權 (下稱系爭抵押權)與被告丙○○，
    系爭抵押權設定顯係通謀虛偽意思表示，被告丙○○於被告
    丁○○所有系爭土地上設定之系爭抵押權所擔保之債權並不
    存在，為此提起本訴，請求被告丙○○應塗銷系爭抵押權設
    定登記。
(三)系爭土地買賣契約係屬有效成立，已如前述，且土地法已於
    90年10月31日刪除上開第30條規定，該不能移轉登記情形已
    除去，原告自得依民法第348條規定及同意書之約定，請求
    被告戊○○、丁○○應將系爭土地如附圖二所示、面積793
    ．388平方公尺（約240坪）辦理分割登記後，將該部分土地
      所有權移轉登記與原告。
(四)退而言之，若鈞院認為兩造間應分割之土地界線無法確定，
    原告訴請被告戊○○、丁○○應將系爭土地如附圖二所示、
    面積793．388平方公尺辦理分割登記後，將該部分土地所有
    權移轉登記與原告，為無理由，然依台北縣汐止地政事務所
    製作之如附圖三所示之複丈成果圖，系爭土地之面積為4,89
    0.03平方公尺，應有部分2,445,015分之396,694即為793.38
    799平方公尺，則被告戊○○及丁○○應各移轉120坪予原告
    ，故請求被告戊○○及丁○○應分別將系爭土地所有權應有
    部分2,445,015分之198,347移轉登記予原告。
(五)併聲明：
  1.先位聲明：
    (一)被告丙○○應將系爭土地，由台北縣汐止地政事務所以92
      年汐地字第023550號收件於民國92年2月12日所為之322萬
      元本金最高限額抵押權登記予以塗銷。
    (二)被告戊○○、丁○○應將系爭土地如附圖二所示、面積79
      3．388平方公尺辦理分割登記後，將該部分土地所有權移
      轉登記與原告。
    (三)原告願供擔保請准宣告假執行。
  2.備位聲明：
    (一)被告丙○○應將系爭土地，由台北縣汐止地政事務所以92
      年汐地字第023550號收件於民國92年2月12日所為之322萬
      元本金最高限額抵押權登記予以塗銷。
    (二)被告戊○○、丁○○應各將系爭土地所有權應有部分2,44
      5,015分之198,347移轉登記與原告。
    (三)原告願供擔保請准宣告假執行。
(六)對被告抗辯之陳述：
  1.鈞院勘驗時，依原告所舉之證人甲○○指出系爭土地買賣之
    實際範圍後，請地政人員所測量出之面積雖僅為432.46平方
    公尺（約為130.8坪），較系爭土地買賣契約所載之240坪為
    小，惟姑且不論證人甲○○並非測量專家，即使是測量大隊
    之人員，或由兩造共同踏界，在未使用測量器材之前提下，
    亦無法準確指出240坪面積，此乃屬事理之常。惟由證人甲○○所指出之系爭土地買賣之實際範圍確可證明當初買賣雙
    方所劃定之形狀及相關位置，故系爭土地買賣之實際範圍，
    並非如被告所辯無從確定，爰請鈞院函請台北縣汐止地政事
    務所依據附圖三之複丈成果圖所示之1074-A008形狀，以該
    三角形之中心點輻射向外擴張至240坪（約為793.388平方公
    尺）之範圍（以系爭土地為計算基準，如某一側已擴張至該
    地號邊線時，則停止該側之擴張），再行製作一份複丈成果
    圖，則該份複丈成果圖所示之範圍，應可認定為買賣之標的
    範圍。此外，依被告丙○○所提出並主張有效之協議書第3
    條第1項所載，被告丙○○（其係以被告戊○○就系爭土地
    應有部分買受人之身分為之）與被告丁○○皆同意依原買賣
    契約所附草圖所示之位置向地政機關辦理土地分割，既然原
    告與訴外人羅土仔當時簽約時之草圖已畫有界線，該界線雖
    非完全封閉，已可明確看出其範圍，併請鈞院函請台北縣汐
    止地政事務所依據該草圖所畫界線之相對位置，於系爭土地
    上量測出240坪土地之面積，以作為被告戊○○及丁○○應
    分割移轉予原告之土地範圍即附圖二。
  2.被告丙○○辯稱原告知悉其與被告丁○○間之買賣契約之存
    在，原告始與被告丙○○、丁○○簽立協議書云云。惟實際
    情形乃原告於95年12月31日寄發存證信函予被告等人催請辦
    理系爭土地所有權分割之移轉相關事宜，乃由被告丙○○及
    丁○○等人出面與原告及其代理人張靜慧等人商談，原告於
    協商過程中聽聞被告丙○○所述始知被告丙○○與戊○○間
    之買賣契約，之前並不知悉。又因為協商過程中，被告丙○○及丁○○自始至終皆表示願意分割系爭土地與原告，因此
    ，在原告之立場，只要渠等願意過戶，彼此可以免於訟累，
    亦屬好事一樁，故當時並未對於被告丙○○與被告戊○○間
    買賣契約之真假予以質疑。詎料，被告丁○○於簽立之現場
    ，對於其曾同意原告之分割方式當場予以否認並拒絕簽立，
    故當時之協議書上並無被告丁○○之簽名，亦即該協議書並
    未成立。其後彼此間又經過多次協商，仍因為被告丁○○對
    於分割方式有意見而無任何結果，原告不得已方才提起本件
    訴訟。
二、被告丁○○求為判決：駁回原告之訴，如受不利益判決，願
    供擔保，請准宣告假執行。其抗辯意旨略以：
(一)系爭土地買賣契約係於62年11月11日簽訂，距原告提起本件
    訴訟已逾30年，顯已超過15年之請求權時效。
(二)原告請求被告移轉分割之內容 (包括坐落位置及範圍)均無
    法具體特定，顯非適法。
(三)系爭土地買賣契約係約定出賣系爭土地內之特定土地，而非
    應有部分，原告請求被告移轉系爭土地按240坪予以換算之
    應有部分，亦無理由。
三、被告戊○○、丙○○經合法通知無正當理由並未到庭，惟被
    告丙○○以書狀聲明：駁回原告之訴。其抗辯意旨略以：
(一)被告丙○○係於92年2月11日與被告戊○○訂立買賣契約，
    以322萬元向被告戊○○購買系爭土地（所有權權利範圍2分
    之1)，約定由被告丙○○以240萬元代償被告戊○○對台北
    縣金山地區農會之債務，尾款82萬元未付，並約定95年9月6
    日以後才辦理所有權移轉登記，被告戊○○同時提供系爭土
    地設定本金最高限額322萬元之抵押權與被告丙○○，以作
    為被告丙○○已付之價金 (即代償之240萬元)及被告丁○○
    違約時之擔保。買賣契約成立之後，被告丙○○依約代被告
    戊○○向台北縣金山地區農會清償240萬元及代戊○○繳納
    貸款利息8萬元，又於93年4月5日給付40萬元，復於95年10
    月2日付清尾款34萬元，被告丙○○對被告戊○○確有具體
    之債權存在，並同時以被告戊○○違約時，被告丙○○對其
    得主張之請求權為擔保，被告戊○○與被告丙○○間就系爭
    土地所設定之系爭抵押債權及抵押權均屬真正，非屬通謀虛
    偽意思表示。
(二)原告對於被告丙○○向被告戊○○購買系爭土地之情知之甚
    詳，並於96年2月3日與被告丙○○、丁○○訂立協議書，約
    定被告丙○○辦畢系爭土地所有權移轉登記後會同另一被告
    丁○○辦理原告向羅土仔買受之系爭土地之分割移轉登記，
    原告既已明知被告丙○○向被告戊○○買受系爭土地，竟隱
    瞞其與被告丙○○訂立協議書之事實，而妄稱被告丙○○與
    被告戊○○通謀虛偽意思表示設定系爭抵押權，實無理由。
四、關於被告丁○○、戊○○部分：
(一)原告主張原告於62年11月13日，以16萬8千元，向被告之父
    羅土仔承購系爭土地內240坪之土地，其範圍係約定自台北
    縣萬里鄉○○段1073地號土地為邊界向右延伸，有原告與訴
    外人羅土仔簽約之時所繪之草圖可稽。原告已依約付清價款
    ，惟依簽約當時土地法第30條第1項前段規定，私有農地所
    有權之移轉，其承受人以承受後能自耕者為限，及農業發展
    條例第22條前段規定，每宗耕地不得分割及移轉為共有，故
    原告與被告之父羅土仔及被告丁○○、戊○○與訴外人羅聰
    安、羅聰仁 (以上4人均為羅土仔之子)於63年2月1日協議待
    日後政府核准辦理所有權移轉登記時，即應提供所需登記文
    件與原告，配合辦理過戶。嗣土地法第30條已於90年10月31
    日公告刪除，農業發展條例第30條前段之規定，於89年1月
    26 日經公布修正為同條例第16條，放寬農地移轉處分之限
    制，被告依據系爭土地買賣契約及同意書之約定，自應將系
    爭土地分割過戶與原告，然被告拒不配合辦理過戶等情，業
    據提出系爭土地買賣契約書、同意書、系爭土地登記謄本等
    件為證，被告丁○○對此並不爭執，惟以：原告之請求權已
    罹於時效而消滅；縱未罹於時效而消滅，亦因原告未能特定
    其請求移轉分割之系爭土地之具體範圍，其訴顯無理由；再
    者，系爭土地買賣契約乃係針對系爭土地中之某特定部分所
    為之買賣，而非系爭土地應有部分之買賣，原告訴請被告移
    轉系爭土地之應有部分與原告，亦無理由等語置辯。是本件
    之爭點即為：(一)原告基於買賣契約及同意書之法律關係之
    請求權是否已因罹於時效而消滅？(二)系爭土地買賣契約之
    買賣標的究為應有部分或特定範圍？查：
(一)按請求權，因15年間不行使而消滅，又消滅時效，自請求權
    可行使時起算，民法第125條及第128條分別定有明文，而民
    法第128條規定消滅時效，自請求權可行使時起算，所謂「
    可行使時」，係指請求權人行使其請求權，客觀上無法律上
    之障礙而言，要與請求權人主觀上何時知悉其可行使無關。
    我國法令上就土地移轉，特別是有關編定為農業用地土地之
    移轉，由於有保護自耕農民之民生主義思想，因此特別制訂
    法令加以限制，但是因為隨著台灣社會已經由農業社會轉向
    工商服務社會，農業政策必須改變，限制農業用地之移轉，
    已經不再具有保護農民之政策功能，因此法令已經有所變動
    ，就有關農業用地之移轉規定，土地法第30條原規定「私有
    農地所有權之移轉，其承受人以有自耕能力者為限」，該條
    規定在89年1月28日修法加以刪除。觀諸62年11月13日系爭
    土地買賣契約書約定條件第3點載明：「將來得向地政機關
    申請分割時，其費用雙方各貳分之壹。」63年2月1日之同意
    書亦約定：「乙方 (指羅土仔)應連同其子聰仁、聰德、聰
    義、聰安等四名連帶負責於日後政府核准辦理所有權移轉時
    ，甲方 (指原告)向乙方通知備交所需證件印鑑等應在壹個
    月內交付，供甲方辦理手續。」足見系爭土地移轉登記請求
    權，係以俟政府核准即法令許可得移轉過戶暨得分割時為條
    件。本件雖係分別於62年11月13日、63年2月1日先後簽訂買
    賣契約書、同意書，然訂約當時之原告並無自耕能力，而系
    爭土地之地目為田，受有關土地移轉登記之法令限制，無法
    承受系爭土地所有權，其債權之行使，有法律上之障礙事由
    存在，嗣原土地法第30條經修法加以刪除後，該給付之障礙
    事由已不存在，是本件移轉登記請求權自係於89年1月28日
    起始得行使，迄原告於96年7月25日提起本件訴訟時，尚未
    罹於15年時效而消滅，被告自不得以系爭土地買賣契約及同
    意書之法律關係所生系爭土地交付或移轉登記請求權罹於時
    效而拒絕給付，其辯稱原告之交付或移轉登記請求權已罹於
    15年時效而消滅等語，並不可採。
(二)觀諸原告與訴外人羅土仔於62年11月13日所簽訂系爭土地買
    賣契約書所附之不動產標示：「座落台北縣萬里鄉○○里○○段萬里加投小段83之6地號內約貳佰肆拾坪額 (該範圍係
    靠83之8之邊，於本約成立後雙方會同實地踏明界址．．．
    第參次尾款約定在雙方實地踏明界址結算確實面積時付清尾
    數。」且其另以草圖方式 (見台灣士林地方法院卷第14頁)
    以確定某一特定範圍之表示，足見系爭土地買賣契約之標的
    物應係系爭土地之特定範圍內土地。系爭土地買賣契約既係
    系爭土地內特定範圍之買賣，則原告首應確定其請求分割及
    移轉之特定範圍，原告以草圖，並舉證人甲○○以確定系爭
    土地之特定範圍，本院於97年3月25日勘驗時，依原告所舉
    之證人甲○○所指出之範圍，請地政人員繪製複丈成果圖供
    參，有勘驗筆錄及台北縣汐止地政事務所97年4月3日北縣汐
    地測字第0970004287號函附之複丈成果圖各1件可參，然本
    院比對原告所提出之草圖與附圖三所示之複丈成果圖，彼此
    所在之位置及角度即有明顯之不符，且測量結果特定範圍之
    面積為432．46平方公尺，經換算約130．8坪，亦與系爭土
    地買賣之240坪有明顯之出入，縱使依原告所主張由附圖二
    複丈成果圖之三角形中心點以幅射向外擴張至240坪，或以
    該草圖所畫界線之相對位置，於系爭土地量測出240坪作為
    系爭土地買賣之特定範圍，其繪製出之位置彼此亦非相符，
    此外原告未能舉證證明其特定範圍之確實所在，原告此部分
    之先位聲明，為無理由。
(三)系爭土地買賣契約之標的物係系爭土地內具體之特定範圍內
    土地，而非系爭土地抽象之應有部分，則原告主張系爭土地
    內之240坪既無法確定，自應據此240坪面積換算為系爭土地
    應有部分之比例，被告戊○○、丁○○應各將系爭土地所有
    權應有部分2,445,015分之198,347移轉登記與原告，亦難採
    信，原告此部分之備位聲明，亦無理田。
五、關於被告丙○○部分：
    本件原告主張被告戊○○與被告丙○○間就系爭土地所設定
    之系爭抵押權係屬通謀虛偽意思表示一節，為被告丙○○所
    否認，是被告戊○○與丙○○間就系爭抵押權之設定是否出
    於通謀虛偽意思表示，被告2人之間是否有債權債務關係及
    抵押權存在，為本件爭點所在，經查：
(一)按舉證責任分配理論學說眾多，傳統有待證事實分類說、法
    律要件分類說、危險範圍說、利己事實說等諸學說，然此著
    重於形式、機械之思維方式，實忽略實質之價值判斷，僅有
    形式之標準，而缺乏實質價值之標準，面對各式各樣極其複
    雜之民事案件，少數案件極易產生不公平之情形，難於符合
    舉證責任分配應具備之公平正義要求，因此舉證責任分配法
    應以誠信原則以定舉證責任分配之歸屬。因此本案分別從接
    近證據之難易及抵押權設計目的之觀察二層面加以探討以釐
    清舉證責任之歸屬，首先就接近證據之難易言，雙方當事人
    對於抵押債權及抵押權是否虛偽之事實，應由何方為舉證較
    易之情形，其舉證責任分配由較易舉證之當事人負擔，自較
    符合正義公平之原則，而被告2人之銀行、證券帳戶、資金
    來源及流向均由被告所掌握，因此被告2人自始即接近及持
    有該財務資料，自應由被告2人舉證較諸原告為合理且簡單
    ，次就抵押權設計目的之觀察言，抵押權之設計除確保債務
    之清償外，另一項積極與正面之社會作用，應係作為社會融
    資之手段，而間接促成經濟之繁榮，基於經濟自由原則，對
    於抵押權之設定除有登記機制外，並無任何監督機制，且籌
    集資金之便捷方式，乃是向金融機構融資，而金融機構之放
    貸及抵押攸關金融機構之利基，其審核、徵信、估價均較嚴
    謹，根本甚少或幾乎不可能存在虛偽抵押債權及抵押權，反
    之，民間之私人放貸及抵押，幾無審核、徵信、估價及監督
    機制，故利用私人 (尤其是親友間)放貸及抵押而逃避債權
    人藉由強制執行滿足債權者時有所聞，是為貫徹抵押權設計
    之目的，本件系爭抵押權既屬私人間之設定，自應由被告2
    人就系爭抵押債權及抵押權之真正負舉證責任。
(二)被告雖辯稱：被告丙○○係於92年2月11日與被告戊○○訂
    立買賣契約，以322萬元向被告戊○○購買系爭土地（所有
    權權利範圍2分之1），約定由被告丙○○以240萬元代償被
    告戊○○對台北縣金山地區農會之債務，尾款82萬元未付，
    且約定95年9月6日以後才辦理所有權移轉登記，被告戊○○
    同時提供系爭土地設定本金最高限額322萬元之抵押權與被
    告丙○○，以作為被告丙○○已付之價金 (即代償之240 萬
    元)及被告丁○○違約時之擔保。買賣契約成立之後，被告
    丙○○依約代被告戊○○向台北縣金山地區農會清償240 萬
    元及代戊○○繳納貸款利息8萬元，又於93年4月5日給付40
    萬元，復於95年10月2日付清尾款34萬元，被告丙○○對被
    告戊○○確有具體之債權存在，並同時以被告戊○○違約時
    ，被告丙○○對其得主張之請求權為擔保，被告戊○○與被
    告丙○○間就系爭土地所設定之系爭抵押債權及抵押權均屬
    真正，非屬通謀虛偽意思表示等語，並提出不動產買賣契約
    書、協議書等件為證，然此僅足以證明被告丙○○、戊○○
    就系爭土地形式上確有簽訂買賣契約書與協議書，且被告丙○○係訴外人羅聰仁之子，其與被告丁○○ (被告丁○○與
    羅聰仁係兄弟關係)間之關係匪淺，被告丙○○對於被告戊○○之被繼承人羅土仔與原告間訂立系爭土地買賣契約之緣
    由及始末至為清楚，衡情被告丙○○豈會在系爭土地之糾紛
    平息之前，貿然與被告戊○○訂立系爭土地買賣契約，並代
    償及預付部分買賣價款，尤其在被告戊○○未履行系爭土地
    所有權移轉登記前，即付清所有債款，此已大違常理而啟人
    疑竇，況被告丙○○是否確有代償被告戊○○之欠款，及預
    付部分買賣價款，被告丙○○亦未提出相關代償及授受部分
    買賣價款之證明，及該代償及部分買賣價款確係被告丙○○
    自有資金之來源證明（亦即未提出其有能力及長期持有該資
    金證明），復參以被告丙○○與被告戊○○間之買賣情形異
    於常情，已如前述，被告丙○○所辯難以採信，難認被告2
    人之間確有債權存在。原告主張被告2人間所為之系爭抵押
    債權及系爭抵押權係出於通謀虛偽意思，自堪信為真實。
(三)被告雖又辯稱：原告對於被告丙○○向被告戊○○購買系爭
    土地之情知之甚詳，並於96年2月3日與被告訂立協議書，約
    定被告丙○○辦畢系爭土地所有權移轉登記後會同另一被告
    丁○○辦理原告向羅土仔買受之系爭土地之分割移轉登記，
    原告既已明知被告丙○○向被告戊○○買受系爭土地，竟隱
    瞞其與被告丙○○訂立協議書之事實，而妄稱被告丙○○與
    被告戊○○通謀虛偽意思表示設定系爭抵押權，實無理由等
    語，並提出協議書為證，然原告陳稱其係於與被告協商過程
    之中，聽聞上情，且被告丙○○與丁○○亦表示願意分割系
    爭土地與原告，以原告之立場只要被告願意過戶，彼此可免
    訟累，亦屬好事一樁，然被告丁○○嗣後反悔，並未在協議
    書上簽名，故該協議書並未成立，且嗣後兩造又經數度協商
    未果，原告始提起本件訴訟。本院衡諸簽訂協議書之動機，
    有時係在息事寧人，況且本件協議書並未成立，尚難以原告
    曾簽署協議書，遽認原告已自認被告丙○○與被告戊○○間
    之系爭抵押權設定為真正，被告丙○○此部分之抗辯，亦難
    採信。
(四)末按表意人與相對人通謀而為虛偽意思表示者，其意思表示
    無效，民法第87條第1項前段定有明文。本件被告丙○○與
    被告戊○○間通謀虛偽意思表示所為抵押權設定契約 (含債
    權及物權行為)，依民法第87條第1項規定，應屬無效。從而
    ，原告以被告戊○○與丙○○間就系爭土地所為之系爭抵押
    權登記，所擔保之債權並不存在，請求被告丙○○塗銷系爭
    抵押權之登記，為有理由，應予准許。本件原告先位之訴部
    分為有理由，備位聲明部分，即無審酌之必要，併此敘明。
六、綜上所述，原告依據系爭土地買賣契約及同意書之法律關係
    ，所為先位之訴或備位之訴均屬無據，應不准許；另原告依
    據民法第87條第1項前段之規定，所為被告丙○○應塗銷系
    爭抵押權之先位之訴，於法有據，應予准許。又原告敗訴部
    分，其訴既應駁回，則其假執行之聲請，已因訴之駁回而無
    所附麗，另原告勝訴部分 (塗銷抵押權部分)，不適於假執
    行，原告所為假執行之聲請，均無理由，應併駁回之。又被
    告丁○○既未受不利益之判決，則其免為假執行聲請之條件
    尚未成就，本院自不須宣告之，併予敘明。
七、據上論結，本件原告之訴為一部無理由，一部有理由，依民
    事訴訟法第79條、第87條第1項，判決如主文。
中    華    民    國    97    年    9    月    30     日
                  民事庭法  官   徐世禎
以上正本係照原本作成。
對於本件判決如有不服，應於收受送達後20日內向本院提出上訴
書狀，上訴於本院合議庭，並按他造當事人之人數附具繕本。
中    華    民    國    97    年    9     月   30     日
                        書記官   周素秋


司法院資訊處製作；財團法人民間司法改革基金會備份。
